智慧財產法院刑事判決
                              100年度刑智上更(三)字第9號
上　訴　人
即  被  告  陳國海　　
          　　　　　　號
選任辯護人  林賢宗律師
上列上訴人因違反藥事法等案件，不服臺灣桃園地方法院中華民
國97年12月8 日97年度訴字第532 號第一審判決（起訴案號：臺
灣桃園地方法院檢察署96年度偵字第16527 號），提起上訴，判
決後經最高法院第三次發回更審，本院判決如下：
    主  文
原判決撤銷。
陳國海明知為偽藥，而販賣，處有期徒刑貳年陸月。
扣案之仿冒「LILLY 」及「犀利士／CIALIS」商標之物，包括偽
藥參顆及盒裝部分壹萬壹仟參佰貳拾肆盒（每盒含有犀利士偽藥
肆顆，共肆萬伍仟貳佰玖拾陸顆，每盒均貼有防偽標籤壹枚及仿
單壹張）；鋁箔片裝部分柒拾肆片（每片含有犀利士偽藥貳顆，
共壹佰肆拾捌顆）及偽藥壹顆、空包裝盒貳佰捌拾伍個（每盒均
含防偽標籤壹枚暨仿單壹張）、空包裝盒半成品伍佰件、防偽標
籤貳拾枚，均沒收之。
    事  實
一、陳國海明知「LILLY 」及「犀利士／CIALIS」商標圖樣，分
    別係「美商美國禮來大藥廠」（下稱「美商禮來大藥廠」）
    及「美商禮來ICOS有限公司」（下稱「美商禮來公司」）向
    我國經濟部中央標準局（現改制為智慧財產局）及經濟部智
    慧財產局申請註冊核准，取得商標權，商標註冊號數分別為
    00000000及00000000號，現均仍在商標權專用期間內，未經
    上開商標權人之同意，不得於同一商品使用相同之註冊商標
    ，且明知「犀利士膜衣錠20公絲」之藥品業經行政院衛生署
    （下稱衛生署）於92年7 月9 日核准臺灣禮來股份有限公司
    （下稱臺灣禮來公司）輸入並發給藥品許可證（衛署藥輸字
    第023774號，製造廠為Eli Lilly and Company,UK《下稱英
    國Eli Lilly 公司》），藥品須經主管機關核准始得販賣，
    竟仍基於意圖販賣仿冒商標之偽藥商品及行使偽造私文書、
    準私文書之犯意，於94年5 月間，明知其所販賣之犀利士膜
    衣錠藥品一批（含仿單）及空包裝盒、空包裝盒半成品、防
    偽標籤、貼有及未貼有防偽標籤等片裝藥品等物，其中犀利
    士藥物並非英國Eli Lilly 公司所製造，係未經核准擅自製
    造之偽藥；各該藥品之包裝盒、包裝鋁箔片、仿單、標籤有
    冒用他人藥物之名稱「犀利士膜衣錠20公絲」；其包裝盒、
    包裝鋁箔片、仿單、標籤、防偽標籤上並有未經商標權人「
    美商禮來大藥廠」及「美商禮來公司」之同意或授權、而於
    「西藥」之同一商品、使用「LILLY 」及「犀利士／CIALIS
    」商標圖樣；且其包裝盒上並有偽造之商品條碼，及「衛署
    藥輸字第023774號」、「Eli Lilly and Company 」、「臺
    灣禮來股份有限公司」、「臺北市○○○路365 號11樓」等
    文字，係以符號、文字，表示係為英國Eli Lilly 公司所製
    造、臺灣禮來公司取得藥品許可證之犀利士藥品，屬偽造之
    準私文書，足以生損害於公眾及英國Eli Lilly 公司、臺灣
    禮來公司；又仿製之犀利士，盒內附有仿單，仿單上印有商
    標圖樣、並印有製藥廠商名稱、用藥說明，仿單上另有詳細
    說明藥品之主治效能、服用方法、製劑、臨床特性、適應症
    、用法用量、禁忌、副作用、上市後使用tadalafil 產生不
    良反應報告、藥理性質、藥效性貿、藥動性質、臨床前安全
    性資料、製劑特性等內容等資料之偽造私文書，將仿單、外
    盒或連同偽製藥品因販賣而交付而行使之，足以生損害於上
    開各原藥廠，竟意圖牟取非法利益，以每顆新臺幣（下同）
    40元之價格，總計200 萬元，販賣犀利士偽藥5 萬顆（含包
    裝盒、包裝鋁箔片、仿單、標籤、防偽標籤）予張力仁（經
    臺灣臺北地方法院於96年5 月31日通緝在案，尚未緝獲）及
    簡永翰（所犯與張力仁共同販賣偽藥罪，業經臺灣高等法院
    96年度上訴字第2365號判處有期徒刑2 年，並經最高法院97
    年度臺上字第286 號裁定駁回上訴而確定），同時未經英國
    Eli Lilly 公司、臺灣禮來公司之同意或授權，擅自行使偽
    造之犀利士藥品包裝盒上商品條碼、藥品資訊之準私文書，
    影響藥政管理之正確性、用藥大眾之健康安全，及英國Eli
    Lilly 公司、臺灣禮來公司之商品品質管理與商業上信譽，
    足生損害於公眾及英國Eli Lilly 公司、臺灣禮來公司。嗣
    於95年1 月3 日9 時35分，經臺北市政府警察局中正第一分
    局與內政部警政署刑事警察局警員持臺灣臺北地方法院核發
    之搜索票前往張力仁及簡永翰位於臺北市○○區○○○路○
    段230 號4 樓之8 之租賃處房間及客廳內，當場扣得仿冒「
    LILLY 」及「犀利士／CIALIS」商標之犀利士偽藥45,448顆
    （包含有包裝部分，4 顆1 盒，每盒均貼有防偽標籤1 枚及
    仿單1 張，共11,325盒，計有45,300顆，其中取樣1 顆送經
    鑑定，餘45,299顆；散裝鋁箔片部分，2 顆1 片，並無防偽
    標籤、仿單，共75片，計150 顆，其中取樣1 顆送經鑑定，
    餘149 顆；含送鑑定部分，計有45,448顆）、空包裝盒285
    個（每盒均含防偽標籤1 枚及仿單1 張）、空包裝盒半成品
    500 件（均沒有防偽標籤、也沒有仿單）、防偽標籤20枚，
    而知悉上情。
二、案經張力仁、簡永翰告發臺灣臺北地方法院檢察署呈請臺灣
    高等法院檢察署令轉臺灣桃園地方法院檢察署檢察官偵查起
    訴。
    理  由
壹、程序事項
一、按被告以外之人於審判外之言詞或書面陳述，除法律有規定
　　者外，不得作為證據，刑事訴訟法第159 條第1 項定有明文
    。刑事訴訟法新制採改良式當事人進行主義，為保障被告防
    禦權及維護直接審理與言詞審理原則而酌採英美法之傳聞法
    則，復於第159 條之1 至第159 條之5 增設例外規定，以應
    實務需要，俾符實體真實發現之訴訟目的。又被告以外之人
    於審判外之陳述，雖不符合同法第159 條之1 至第159 條之
    4 規定，但經當事人於審判程序同意作為證據，法院審酌該
    言詞陳述或書面陳述作成時之情況，認為適當者，亦得為證
    據，當事人、代理人或辯護人於法院調查證據時，知有同法
    第159 條第1 項不得為證據之情形，而未於言詞辯論終結前
    聲明異議者，視為有前項之同意，同法第159 條之5 亦有明
    文。蓋傳聞法則之重要理論依據，在於傳聞證據未經當事人
    之反對詰問予以核實，乃予排斥，惟若當事人已放棄對原供
    述人之反對詰問權，於法院審判時表明同意該等傳聞證據可
    作為證據，基於證據資料愈豐富，愈有助於真實發現之理念
    ，並貫徹刑事訴訟法修法加重當事人進行主義之精神，確認
    當事人對於證據能力有處分權之制度，傳聞證據經當事人同
    意作為證據，法院認為適當者，亦得為證據。
二、查檢察官、被告對於本案認定被告犯罪事實所憑之供述證據
    （下稱相關供述證據）之證據能力，除第（三）項外，均表
    示無意見（見本院卷第168 至170 頁之審判筆錄），故依刑
　　事訴訟法第159 條之5 第2 項規定，應視為檢察官、被告已
  　同意本案除第（三）項外之相關供述證據均可作為證據。經
    斟酌本案卷內除第（三）項外之相關供述證據，其任意性並
    無欠缺，亦非違法取得，且無證明力明顯過低之情形，且經
    原審及本院於審判期日依法進行證據之調查、辯論，被告於
    訴訟上之程序權，已受保障，故均得採為證據。
三、檢察官主張證人潘世傑於臺灣臺北地方法院95年度訴字第58
　　3 號簡永翰違反藥事法案件96年3 月13日審判期日、本案上
    訴審（本院98年度刑智上訴字第12號）98年5 月18日審判期
    日所為之證述，係聽聞而來，屬傳聞證據，而爭執其證據能
    力（見更一審卷第145 頁）。被告主張證人張力仁及簡永翰
    於警詢中之證述為傳聞證據，而爭執其證據能能力，惟查：
(一)按被告以外之人於審判外之言詞或書面陳述，除法律有規定
    者外，不得作為證據。惟被告以外之人於審判中滯留國外或
    所在不明而無法傳喚，其於司法警察調查中所為之陳述，經
    證明具有可信之特別情況，且為證明犯罪事實之存否所必要
    者，得為證據，刑事訴訟法第159 條第1 項、第159 條之3
    第3 款分別定有明文。查本件證人張力仁於95年7 月27日出
    境後，即未再入境臺灣，且自96年5 月31日起即經臺灣臺北
    地方法院通緝在案，此有台灣高等法院被告通緝紀錄表1 份
    在卷可稽，是證人張力仁業已滯留國外，且所在不明無法傳
    喚。而證人張力仁於警詢時關於本案待證事實之陳述，係其
    向被告購買本件扣案偽藥之經過，復核與證人簡永翰證述之
    內容大致相符，另觀諸證人張力仁他案偵查卷警詢筆錄（見
    95年偵字第1884號卷第10至12頁），對於詢問之員警問以「
    你現在精神狀況如何？警方有無刑求逼供？」，張力仁答以
    「良好，沒有」，而其詢問時間係自95年1 月3 日上午11時
    45分至13時13分止，顯見其並非於夜間詢問，且亦無證據證
    明詢問之偵查員係以任何強暴、脅迫或其他不正方式取供，
    又關於同日之偵查筆錄，係緊接於下午2 時33分開始訊問（
    見95年偵字第1884號卷第41至42頁），雖未經具結，惟亦查
    無任何違法取證之情事，另同卷95年2 月15日之偵查筆錄（
    見95年偵字第1884號卷第55至58頁）已經檢察官告知具結義
    務及偽證罪之處罰，並依法具結而為陳述，有偵訊筆錄及證
    人結文可憑，故關於上開警詢、偵查筆錄中之審判外陳述，
    依警詢及偵查當時之外部附隨環境及條件均未見有何顯不可
    信之情狀，又無其他證據證明證人張力仁之警詢、偵查筆錄
    內容有受污染而不宜作為證據之瑕疵，是證人張力仁陳述具
    有可信之特別情況，且為證明被告犯罪事實存否所必要，依
    前開規定所述，證人張力仁於警詢及偵查中之陳述自具有證
    據能力。本案被告之辯護人指稱證人張力仁於警詢及偵查中
    所述無證據能力云云，尚非可採。
(二)次按被告以外之人於審判外之言詞或書面陳述，除法律有規
    定者外，不得作為證據；被告以外之人於偵查中向檢察官所
    為之陳述，除顯有不可信之情況者外，得為證據；被告以外
    之人於檢察事務官、司法警察官或司法警察調查中所為之陳
    述，與審判中不符時，其先前之陳述具有較可信之特別情況
    ，且為證明犯罪事實存否所必要者，得為證據。刑事訴訟法
    第159 條第1 項、第159 條之1 第2 項、第159 條之2 分別
    定有明文。刑事訴訟法第159 條第1 項之立法本旨，認為證
    人於審判外之言詞或書面陳述，屬於傳聞證據，除當事人無
    從直接對於原供述者加以詰問，以擔保其真實性外，法院亦
    無法直接接觸證人而審酌其證言之憑信性，違背直接審理及
    言詞審理之主義，原則上不認其有容許性，自不具證據能力
    。例外情形，係該項證據具有必要性及信用性情況者，即有
    具證據能力。諸如刑事訴訟法第159 條之1 至之5 情形，例
    外認其有證據能力。因法院未於審判期日傳喚相關證人到庭
    ，案件僅能依靠該等證人於審判外之陳述以為判斷之情形，
    故應就該等審判外供述證據嚴格依照刑事訴訟法第159 條之
    1 至之5 所定要件檢視各該證人之供述，作為證據之資格。
    倘法院經當事人聲請傳喚證人到庭接受檢辯雙方之交互詰問
    ，是法院既已透過直接、言詞審理方式檢驗過該證人先前之
    證詞，當事人之反對詰問權亦受到保障得以完全行使之情況
    下，該等審判外證據除有其他法定事由，應認該審判外供述
    已經由審判程序之詰問檢驗，而取得作為證據之資格。故審
    判外供述與審判中供述相符部分，顯然已經構成具備可信之
    特別情狀，當然有證據資格，可強化該證人供述之可信度。
    其不符部分，當可作為檢視審判中所為供述可信與否之彈劾
    證據。甚者，其不符部分係於司法警察、檢察事務官調查中
    之供述，作為認定被告犯罪與否或不構成犯罪與否之證據，
    僅需依照刑事訴訟法第159 條之2 規定，斟酌其審判外供述
    作成外部環境、製作過程、內容、功能等情況認為之前供述
    較為可信，即可取得證據之資格，而作為認定事實之證據資
    格（最高法院94年度台上字第2507號、95年度台上字第2515
    號判決意旨參照）。查證人簡永翰於警詢中之陳述，雖屬被
    告以外之人於審判外之陳述。惟證人簡永翰於原審及本院前
    審審理時業經交互詰問，已足以保障被告之詰問權。職是，
    上開證人簡永翰於警詢時不利於被告之陳述，雖屬被告以外
    之人於審判外之陳述，惟經由審判程序之詰問檢驗，而取得
    作為證據之資格，渠等與法院審理中之證詞相符部分，已具
    備可信之特別情狀，自有證據能力。至渠等審判中之證述與
    警詢不符部分，本院斟酌證人簡永翰於前開警詢筆錄製作之
    過程，係由警員先詢問年籍資料後，復為權利事項之告知，
    才開始製作警詢筆錄，且於詢問之員警問以「警方對你製作
    筆錄是否有同步錄音錄影？是否出自你自由意識下所陳述？
    」，證人簡永翰亦答以「有。是的。」（見95年偵字第1884
    號卷第13至16頁），亦查無筆錄製作過程有何違法或不當取
    得之情形，是其警詢證述內容之形成，顯係出於自由意志而
    為證述。揆諸前揭說明，證人簡永翰於警詢中之證言，就警
    詢筆錄製作之過程加以觀察具特別信用性，且為比對卷內內
    容及證明犯罪事實存否所「必要」，依上揭規定，應認簡永
    翰警詢與審理中證言不符部分亦具有證據能力。
(三)復按在審判外聽聞被告以外之人就親身知覺、體驗事實所為
    陳述，而於審判中到庭作證之「傳聞證人」，其於審判中以
    言詞或書面轉述該陳述之「傳聞證言」或「傳聞書面」，屬
    傳聞證據，因親身知覺、體驗之原陳述者，未親自到庭依人
    證調查程序陳述並接受當事人之詰問，無從確保當事人之反
    對詰問權，且有悖直接審理及言詞審理主義，影響程序正義
    之實現，原則上，其證據能力固應予排除，但原陳述者若有
    死亡、因故長期喪失記憶能力、滯留國外、所在不明或拒絕
    陳述等不能或不為陳述之情形，致客觀上無法命其到庭接受
    詰問，進行直接審理，而到庭之「傳聞證人」已依人證程序
    具結、陳述並接受詰問，且其所為「傳聞證言」或「傳聞書
    面」復具備特別可信性及證明犯罪事實存否所不可或缺之必
    要性嚴格條件時，現行法雖尚無認之係屬傳聞例外之明文，
    但為發現真實以維護司法正義，本諸同法第一百五十九條之
    三立法時所憑藉之相同法理，當例外得作為證據（最高法院
    100 年度臺上字第5468號刑事判決意旨參照）。查潘世傑於
    台灣台北地方法院95年度訴字第583 號簡永翰被訴共同販賣
    偽藥案件審理時證稱：伊聽張力仁跟伊提到說是藥物來源是
    一位犀利士研究員，他有犀利士的配方表，張力仁跟他買該
    配方，而後再找化工博士製作。......當時他們說跟一位研
    究員拿到成分等語（見95年訴字第583 號卷（影卷）第2 冊
    第33、36頁）；又於本案上訴審審理時證稱：印象中是姓張
    或陳的化工博士，犀利士內部的人給他配方，他自己花了幾
    百萬元來做的，這段話是張力仁親自跟伊說的。......伊看
    到的是成品，他有跟我說是化工博士配方製造出來的偽藥等
    語（見上訴審卷第157 、158 頁）。是以潘世傑所為之上開
    陳述，並非其本人所親自聞見或經歷之事實，而係轉述張力
    仁之供述為其內容，係屬傳聞供述。惟張力仁業於96年5 月
    31日經臺灣臺北地方法院通緝在案，迄未緝獲，此有台灣高
    等法院被告通緝紀錄表1 份在卷可稽，是張力仁所在不明而
    無法傳喚。而潘世傑係於法院審理時經具結後轉述張力仁之
    陳述，爰審酌該言詞陳述作成時之外部情況並無不當，且係
    陳述其與張力仁之對話經過，依常情應係出於其任意性，而
    為自然之發言，應認具有可信之特別情況。且若欲判斷被告
    是否有販賣犀利士偽藥予簡永翰及張力仁之犯罪事實之存否
    ，已無從再就張力仁為訊問而取得其供述，實有參酌潘世傑
    此部分傳聞供述之必要。為發現實質真實目的，應類推適用
    刑事訴訟法第159 條之3 第3 款規定，例外許其有證據能力
    。
貳、實體事項：
一、訊據被告矢口否認有何販賣偽藥犯行，辯稱伊自92年間即認
    識張力仁及簡永翰，起初為借貸小筆金額，以獲取利息，惟
    於94年間，張力仁及簡永翰即要求借用大筆金額，伊並未答
    應，因此張力仁及簡永翰就將責任推給伊。且依潘世傑之證
    言，張力仁既然購買配方花數百萬元自製偽藥，顯不可能另
    向他人購買。況張力仁及簡永翰之供述均不一致，應係為圖
    減輕刑責、促成與被害人和解、報復向被告借款不遂、被告
    對之追討欠款等不快而作此供述等語云云。惟查：
(一)「犀利士膜衣錠20公絲」之藥品業經衛生署於92年7 月9 日
 
    核准臺灣禮來公司輸入並發給藥品許可證（衛署藥輸字第02
    3774號，製造廠為英國Eli Lilly 公司，此有藥品許可證在
    卷可稽（見更一審卷第65頁）；又「LILLY 」及「犀利士／
    CIALIS」商標圖樣，分別係「美商禮來大藥廠」及「美商禮
    來公司」向我國經濟部前中央標準局（現改制為智慧財產局
    ）及經濟部智慧財產局申請註冊核准，取得商標權，現均仍
    在商標權（延展）專用期間等情，有「LILLY 」及「犀利士
    /CIALIS 」美商禮來大藥廠及美商禮來公司之經濟部智慧財
    產局商標註冊簿、中華民國商標註冊證各1 份在卷可憑（見
    95年度偵字第1884號卷第67頁至第69頁，更一審卷第64頁）
    ，且扣案之物，經取其中盒裝1 盒（4 顆）、鋁箔片裝1 片
    （2 顆）檢驗，除各有1 顆因送驗而用罄滅失，尚餘3 顆、
    1 顆，其餘數量業經本院更二審於99年11月13日就扣案證物
    進行勘驗，製有勘驗筆錄在卷可憑（見更二卷第124 頁），
    且就其成分及外包裝檢驗後，確認扣案送驗之盒裝及鋁箔裝
    藥錠（下稱樣品）表面較光滑且黃色色澤有差異，另鋁箔裝
    藥錠較薄，均與真品有差異，再經NIR 光譜圖、HPLC、化學
    分析檢驗結果，樣品雖含「犀利士」有效主成分tadalafil
    ，惟與真品不符，此有美商禮來公司美國印地安納州印地安
    納波里市之實驗室所出具之科學調查報告暨中譯文在卷可證
    （見95年訴字第583 號卷（影卷）第1 冊第63至84頁）。另
    證人陳維榕即臺灣禮來公司品管主任於警詢中陳稱：扣案藥
    品紙盒包裝、印刷、藥錠之顏色、防偽標籤與仿單材質均與
    該公司不符，與真品有顯著差異，而為偽造一節等語（見95
    年偵字第1884號卷第21頁），並於95年1 月3 日檢視扣案共
    22箱，每箱內有盒裝犀利士10大盒，每大盒內有50小盒（內
    含說明書。每盒計有2 片裝，每片2 顆）。盒裝上均有防偽
    標籤，及片裝犀利士，共103 片，每片2 顆裝藥錠，沒有包
    裝盒等物，其外包裝標籤、說明書材質、鋁箔包裝上防偽標
    籤印刷由墨汁反光程度及產品批號，認屬偽造、仿冒，此有
    鑑定報告書附卷足稽（見95年偵字第1884號卷第35頁）。又
    其包裝盒、包裝鋁箔片、仿單、標籤、防偽標籤上有相同於
    附表一之註冊商標圖樣，均有照片、影本在卷足憑（見95年
    偵字第1884號卷第36至38頁之扣案證物照片，95年訴字第58
    3 號卷（影卷）第1 冊第39至47頁）。是扣案物雖含有「犀
    利士」之有效主成分tadalafil ，惟與真品不符，合於藥事
    法第20條第1 款情形，屬偽藥。其包裝盒、包裝鋁箔片、仿
    單、標籤上「犀利士膜衣錠20公絲」，係冒用他人藥物之名
    稱、仿單、標籤，又仿單上印有商標圖樣、並印有製藥廠商
    名稱、用藥說明等資料屬偽造私文書；其包裝盒、包裝鋁箔
    片、仿單、標籤、防偽標籤上有相同於商標權人之註冊商標
    圖樣，係未經商標權人之同意或授權，而使用於同一商品之
    仿冒商標商品。另其包裝盒上之商品條碼，及「衛署藥輸字
    第023774號」、「Eli Lilly and Company 」、「台灣禮來
    股份有限公司」等文字，係以符號、文字，表示為英國Eli
    Lilly 公司所製造、臺灣禮來公司取得藥品許可證之犀利士
    藥品，屬偽造之準私文書。
(二)查證人張力仁於其所涉共同販賣偽藥案件95年1 月3 日警詢
    時供稱：（問：警方查扣疑似偽造犀利士藥品、包裝盒、防
    偽標籤來源為何？）是我向友人陳國海購買。......。我遂
    於去（94）年5 月份以1 顆40元價格，總金額2 百萬元代價
    向（陳國海）訂購5 萬顆藥丸等語（見95年偵字第1884號卷
    第10頁）。於同日偵查時供稱：假藥係跟陳國海買來的，..
    ....去（94）年4 月份開始訂貨，5 月交貨，1 顆40元，總
    共二百萬元現金跟他訂貨等語（見95年偵字第1884號卷第41
    頁）。於95年2 月15日偵查時復稱：（問：扣案物品來源？
    ）一位「吳大哥」介紹「陳國海」買的，......我跟他買一
    顆40元，是在94年5 月間買的，我總共花近新臺幣200 萬元
    ，......我200 萬元是以現金給「陳國海」，有在真鍋咖啡
    或在我南京東路5 段住處樓下給他，我陸續給他的，我先給
    他60萬元，貨到後再付款，......（問：你共買幾顆？）近
    5 萬顆等語（見95年偵字第1884號卷第55頁）。而證人簡永
    翰於同案95年1 月3 日調查時供稱：均是向「國海」之男子
    以每顆20至30元代價購買，......總價約100 萬元左右。..
    ....（問：你稱上述物品來源是向綽號「國海」之男子以新
    臺幣100 萬元左右購買，係於何時、地？）是94年3 、4 月
    間左右，......等語（見95年偵字第1884號卷第15頁）。於
    95年2 月15日偵查時供稱：是向一位「國海」買的，是在94
    年3 、4 月間買的，買了近5 萬顆，花了大約100 多萬元買
    的，我與張力仁都有與「國海」聯絡，... 我們都面交現金
    給「國海」，有在桃園一家真鍋咖啡店交給「國海」，分幾
    次給他，我忘了等語（見95年偵字第1884號卷第56頁）。於
    台灣台北地方法院95年度訴字第583 號簡永翰涉犯共同販賣
    偽藥案件，於95年6 月26日審理時供稱：陳國海是94年2 、
    3 月間在桃園市境內一家「真鍋咖啡店」向我們兜售，以每
    顆40元價格出售，我與張力仁就決定向陳國海購買4 萬餘顆
    ，總共我們付了160 至200 餘萬，正確金額我不清楚，我出
    將近100 萬元左右，其餘是張力仁付的錢等語（見95年訴字
    第583 號卷卷第1 冊第53頁）。於96年3 月13日審理時供稱
    ：我記得我只去過一次。我之前跟陳國海並不熟悉。我去桃
    園也是跟張力仁一起去的。......之前講到價格都是張力仁
    談的，我不清楚價格。......（辯護人答：被告供述部分，
    本來有陳述2 、30元，應更正為40元）... （問：當時是買
    多少顆？）當時他說手上約有5 萬顆，要就要全買。......
    我們也分二次給錢。二次共付了二百萬臺幣。......就桃園
    那次我有去，那次他就講說他有這些藥，如果要的話要趕快
    。（問：陳國海是誰認識？）張力仁的朋友吳先生介紹的等
    語（見95年訴字第583 號卷第2 冊第45至48頁）。於本案96
    年2 月14日偵查時陳稱：在桃園市的某家咖啡店，透過張力
    仁介紹，我跟張力仁一起出資買。......（問：購買數量？
    ）五萬顆，......（問：被告賣給你的是被起訴的藥？是）
    等語（見95年他字第7661號卷第22至23頁）。另96年6 月20
    日偵查時結證稱：（問：你們是否有跟陳國海買犀利士？）
    有。（問：購買的情形為何？）購買時間不是很確定，大約
    94年間，在桃園市的某間真鍋咖啡廳，我跟張力仁一起跟陳
    國海討論購買的事情。......問我們要不要，後來我們有同
    意，價格是一顆40元，我們買總價200 萬元的犀利士。....
    ..張力仁拿現金給陳國海，因為那時候公司的支票有些問題
    等語（見96年他字第1098號卷第22至23頁）。於本案原審97
    年7 月15日審理時結證稱：我是向一個叫「國海」的人購買
    的，我另外的同案張力仁，就是找的這個國海跟他購買的。
    （問：張力仁跟「國海」買犀利士/CIALIS 的時候，你有無
    一起前往？）只有1 次，去桃園一家咖啡廳。（問：在咖啡
    廳的時候，你還有跟張力仁、「國海」有無談到交易程度？
    ）之前是張力仁在負責，後來去的時候說要何時付款。確定
    日期都是張力仁去負責說的。......（問：犀利士/CIALIS
    這個藥丸跟「國海」進貨的時候，每顆價格如何計算？）1
    顆40元。（你跟張力仁向「國海」買了總價多少的犀利士/
    CIALIS？）大概一、兩百萬元。（問：確定數目為何？）不
    到兩百，接近兩百萬元。......我們是付現金，......（問
    ：你跟「國海」購買犀利士/CIALI S的時間為何？）應該是
    94年幾月份忘記了。（見原審卷第2 冊第75至80頁）。於本
    案上訴審98年5 月4 日審理時結證稱：（問：總共是用多少
    錢買這批藥？）好像二百萬吧。（問：一顆多少錢？）40。
    （問：這個價錢是誰告訴你的？）力仁。（問：你過去有說
    每顆20到30）我於原審已經說過，張力仁剛開始跟我說的價
    錢與後來跟我說的價錢不同，所以我不清楚1 顆真正的價錢
    多少（見上訴審卷第137 至138 頁）。雖被告辯稱證人所述
    有不一，其證詞有不可採信之情形云云。惟按告訴人、證人
    之陳述有部分前後不符，或相互間有所歧異時，究竟何者為
    可採，法院仍得本其自由心證予以斟酌，非謂一有不符或矛
    盾，即應認其全部均為不可採信；尤其關於行為動機、手段
    及結果等之細節方面，告訴人之指陳，難免故予誇大，證人
    之證言，有時亦有予渲染之可能，有時因觀察角度、記憶能
    力或詢（訊）問方式不同等因素，所述難免略有出入；但若
    無重大瑕疵，而其基本事實之陳述，若果與真實性無礙時，
    則仍非不得予以採信（最高法院74年臺上字第1599號刑事判
    例參照）。綜觀證人張力仁及簡永翰之歷次陳述，其對於向
    被告購買偽藥之時間、地點、價格等均已供證甚詳，關於其
    如何向被告購買偽藥之主要事實及情節均大致相符。
(三)雖簡永翰於95年1 月3 日警詢時供稱向被告購買偽藥之價格
    為每顆20、30元，總價約100 萬元，於同年2 月15日偵查時
    則供稱花了大約100 多萬元等語（見95年偵字第1884號卷第
    15、56頁），與其餘陳述略有出入。惟簡永翰於其本案第一
    審95 年6月26日、96年3 月13日審理時已當庭更正為所買偽
    藥1 顆為40元，且其出資近100 萬元，其餘款項為張力仁所
    支付等語（見95年訴字第583 號卷（影卷）第1 冊第53頁，
    第2 冊第45頁），於本案96年6 月20日偵查時、原審97年7
    月15日審理時亦供稱：每顆40元，總價200 萬元等語（見96
    年他字第1098號卷第22至23頁，原審卷第1 冊第76至77頁）
    ，並於本案上訴審98年5 月4 日審理時結證稱：（問：是誰
    負責這件事？接洽、購買、付款、收貨？）所有的接洽都是
    他（即張力仁）在處理。... （問：過去有說每顆20到30元
    ）原審已經說過，張力仁剛開始跟我說的價錢與後來跟我說
    的價錢不同，所以我不清楚一顆真正的價錢多少等語（見上
    訴審卷第131 、137 頁），即與張力仁所為被告販賣上揭偽
    藥之基本事實之陳述大致相符。是以簡永翰雖曾於其本案第
    一次警詢時供稱每顆為20、30元，惟其所述應係本件偽藥交
    易主要由張力仁與被告交涉，致簡永翰對於若干細節不甚清
    楚，難免所述略有出入。此外，簡永翰自始至終均供稱其出
    資約100 萬元，故其以其所出資金，於第一次警詢及偵查時
    供稱總價約100 餘萬元，亦非不可採。另證人張力仁及簡永
    翰對於與被告認識的時間、經過、交貨、付款等，雖有些微
    出入，惟人之記憶隨時間之經過而模糊，且其對基本事實之
    陳述大致相符，自不得執簡永翰部分供述與張力仁所陳不符
    ，即謂張力仁及簡永翰所述全不可採。且張力仁及簡永翰於
    95年1 月3 日9 時35分許遭警搜索查獲後，隨即自同日11時
    45分起於刑事警察局製作警詢筆錄，均供稱被告即為販賣偽
    藥之人，並非於偵查或審理中為求與告訴人和解，始供出被
    告，故被告持此遽謂簡永翰之證述即屬不實，並不可採。又
    被告雖辯稱伊曾拒絕張力仁及簡永翰之調現、借款要求，其
    為報復向被告借款不遂、被告對之追討欠款等不快而作此供
    述云云。惟查被告就其與張力仁、簡永翰間金錢往來，先於
    警詢、檢察官訊問時辯稱：張力仁、簡永翰有跟伊借錢，都
    是拿簡永翰的票請伊幫忙調現，次數很多，後來因為伊生病
    ，所以沒辦法幫他們調，之後93年又開始幫他們調，有1 次
    簡永翰要伊幫忙調200 多萬元，金額太大，伊沒法調，伊跟
    簡永翰還吵了一架云云（見95年訴字第583 號卷（影卷）第
    2 冊第26頁，96年他字第1098號卷第4 頁）。嗣被告於原審
    審理時又辯稱：伊從92年間即認識張力仁、簡永翰，開始有
    借貸小筆金額給張力仁、簡永翰，以獲取利息之利潤，惟94
    年間張力仁、簡永翰即要向伊借用大筆金額，伊並未答應，
    或許是因為這樣，所以張力仁、簡永翰才將責任推給伊，可
    能也是因為他們知道伊心臟病都在國外，所以想說伊都不會
    回國云云（見原審卷第2 冊第135 頁）。於上訴審及本院審
    理時則辯稱：簡永翰於94年間簽發面額新台幣70萬元，由被
    告背書向潘曉雲女士調現之支票正反面暨退票理由單影本各
    1 紙，足證上訴人即被告於94年12月25日前有不斷替簡永翰
    調現之事實，因該次跳票，上訴人即被告找人教訓簡某，嗣
    簡、張2 人販賣偽藥案發，為與美商禮來藥廠、公司達成和
    解，始挾怨構陷上訴人即被告等語云云（見上訴卷第28至29
    頁、本院卷第161 至162 頁）。惟查縱認被告確與簡永翰有
    借款及持票調現之情屬實，且據被告於警詢及檢察官偵訊所
    稱，其曾多次為張力仁及簡永翰調現多次（見他案北院卷（
    影卷）第2 冊第26頁，偵查卷第2 冊第4 頁），足見二人交
    情匪淺，則簡永翰應無誣陷被告之必要，又被告辯稱因簡永
    翰跳票，其派人教訓，因而對被告懷恨並挾怨誣陷等語，惟
    查縱跳票事實，其金額亦不算高，故此亦無法證明證人有甘
    冒偽證罪、誣告罪之刑責而構陷被告於罪之必要。
(四)證人潘世傑固於簡永翰涉犯共同販賣偽藥案及上訴審審理時
    證稱：曾聽聞張力仁表示其係向犀利士公司內部研究人員購
    買犀利士配方後，再請化工博士配方加以製造等語（見95年
    訴字第583 號卷他（影卷）第2 冊第33、36頁，上訴審卷第
    157 、158 頁）。惟按「證據能力」與證據之「證明力」不
    同，前者乃指立證資料得為證據之法律上資格；後者則指其
    證據於證明某種事實，具有何等實質之價值。故「證據能力
    」乃資格之有無，「證據證明力」則為效力強弱之問題。亦
    即有證據能力，非必有證據證明力（最高法院100 年度台上
    字第5468號判決意旨參照）。查有關購買配方再自製偽藥之
    事實，係潘世傑聽自張力仁之陳述後到庭轉述之傳聞證言，
    雖有證據能力，惟潘世傑所證縱或屬實，亦僅能證明張力仁
    曾將上情告知潘世傑，尚難逕認張力仁即有購買配方再自製
    偽藥之事實。而張力仁既意圖販賣偽藥圖利，為誇大療效以
    取信於人，是否因此向潘世傑偽稱配方係出自犀利士公司內
    部人員，非無可能。況張力仁除可能自行覓人製造外，亦不
    無可能逕向被告購買犀利士偽藥販賣。至被告質疑張力仁自
    曝仿冒品，偽稱購買配方自製，顯難達「誇大療效以取信於
    人」之效果，反而自曝其短，讓人知其偽藥而不敢購買，未
    若謊稱真品為得計云云，然藥品之研發、製造及銷售，遠非
    一般人憑一己之力即可輕易達成，故張力仁以取得內部配方
    、化工博士等言促使潘世傑向其購買犀利士偽藥，亦符常情
    。綜核上情，被告所辯，均不足採。又被告雖非藥師，惟販
    賣偽藥之罪責不輕，且本案查獲之扣案物品數量甚鉅，若非
    確實有利可圖，被告不致甘冒販賣偽藥罪與販賣仿冒商標商
    品罪責，足認被告主觀上具有營利之意圖。本件事證明確，
    被告犯行堪予認定，應依法論科。
二、論罪科刑：
(一)被告行為後，刑法於94年2 月2 日修正公布，於95年7 月1
    日施行，其中第2 條係規範行為後法律變更所生新舊法律比
    較適用之準據法，是刑法第2 條本身雖經修正，但該條文既
    屬適用法律之準據法，本身尚無比較新舊法之問題，應逕適
    用裁判時即修正後刑法第2 條規定以決定適用之刑罰法律。
    按行為後法律有變更者，適用行為時之法律，但行為後之法
    律有利於行為人者，適用最有利於行為人之法律，修正後刑
    法第2 條第1 項定有明文。又比較時應就罪刑有關之共犯、
    未遂犯、想像競合犯、牽連犯、連續犯、結合犯，以及累犯
    加重、自首減輕暨其他法定加減（如身分加減）與加減例等
    一切規定，綜其全部罪刑之結果而為比較。再從刑附屬於主
    刑，除法律有特別規定者外，依主刑所適用之法律（最高法
    院95年第8 次刑事庭會議決議參照）。查被告行為後，刑法
    第33條第5 款有關罰金之最低數額、第41條易科罰金等規定
    業已修正，茲就比較情形分述如下：
  1.刑法第33條第5 款有關罰金之最低數額部分，刑法分則編各
　　罪所定罰金之貨幣單位原為銀元，修正前刑法第33條第5 款
    規定：「罰金：（銀元）1 元以上」，而銀元與新臺幣間之
    折算，依現行法規所定貨幣單位折算新臺幣條例規定，以銀
    元1 元折算新臺幣3 元；修正後刑法第33條第5 款則規定：
    「罰金：新臺幣1,000 元以上，以百元計算之。」經比較修
    正前、後之規定，修正後刑法第33條第5 款所定罰金之最低
    數額，較之修正前提高，自以修正前刑法第33條第5 款規定
    有利於被告。
  2.關於易科罰金部分，修正前刑法第41條第1 項前段係規定：
　　「犯最重本刑為5 年以下有期徒刑以下之刑之罪，而受6 個
    月以下有期徒刑或拘役之宣告，因身體、教育、職業、家庭
    之關係或其他正當事由，執行顯有困難者，得以1 元以上3
    元以下折算1 日，易科罰金。」而斯時易科罰金之折算標準
    ，依修正前罰金罰鍰提高標準條例第2 條（該條規定現已刪
    除）規定，係就其原定數額提高為100 倍折算1 日，並依現
    行法規所定貨幣單位折算新臺幣條例第2 條折算為新臺幣，
    則適用舊法之結果，易科罰金之折算標準應以銀元100 元至
    300 元即新臺幣300 元至900 元折算1 日。修正後刑法第41
    條第1 項前段則規定：「犯最重本刑為5 年以下有期徒刑以
    下之刑之罪，而受6 個月以下有期徒刑或拘役之宣告者，得
    以新臺幣1,000 元、2,000 元或3,000 元折算1 日，易科罰
    金。」將有期徒刑或拘役易科罰金之標準提高。經比較新舊
    法之結果，認適用新法關於易科罰金之規定，對被告並非較
    為有利。
  3.綜合上述各修正前、後之條文，依前揭最高法院決議所揭示
　　之罪刑綜合比較原則，及刑法第2 條第1 項前段規定，本件
    除易科罰金之易刑處分應單獨為比較適用外，其餘法律修正
    部分，依整體綜合比較結果，應適用被告行為時即修正前之
    規定，以為論處。
(二)核被告所為係犯藥事法第83條第1 項之販賣偽藥罪、第86條
    第2 項之販賣冒用藥物名稱、仿單、標籤之藥物罪、商標法
    第82條之販賣仿冒商標商品罪、刑法第216 條、第210 條、
    第220 條第1 項之行使偽造私文書罪、行使偽造準私文書罪
    。被告一販賣偽藥行為，同時觸犯上開各罪名，且侵害數商
    標權人之財產法益，為想像競合犯，應從一重之販賣偽藥罪
    論處，公訴人雖未就上開行使偽造私文書、行使偽造準私文
    書罪部分起訴，惟該部分事實與已起訴部分，有想像競合犯
    之裁判上一罪之關係，為起訴效力所及，且經本院審理時當
    庭諭知予以被告及其辯護人答辯之機會，基於審判不可分原
    則，本院自得併予審判。原審以被告犯罪事證明確，予以論
    罪科刑，固非無見，惟查扣案之犀利士偽藥，其中盒裝及片
    裝各1 顆因送驗而用罄滅失，尚餘3 顆、1 顆，有本院更二
    審勘驗筆錄在卷可憑（見更二卷第124 頁），原判決誤認送
    鑑之偽藥盒裝1 盒、鋁箔片裝1 片、共6 顆均已用罄，而未
    予宣告沒收（見原判決第15頁第五項第2 、4 行），即屬有
    誤。又扣案之犀利士偽藥等物，原審未詳予區分有無防偽標
    籤及有無含說明書等情，尚有未洽。另原判決認為藥事法第
    86條第2 項之罪與同法第83條第1 項之販賣偽藥罪有法條競
    合之補充關係，而就第86條第2 項部分，不另為無罪之諭知
    （見原判決第14頁第18至23行），惟此部分應成立想像競合
    犯，故原判決此部分之法律見解亦有未洽。原審判決既有上
    開可議之處，顯有違誤，自應由本院予以撤銷改判。爰審酌
    被告不思自正常管道取得藥品，竟為圖不法私利，販賣偽藥
    、販賣冒用藥物名稱、仿單、標籤之藥物及販賣仿冒商標商
    品，並行使偽造準私文書，不僅侵害藥商之合法權利，且所
    為對相關社會消費大眾身體健康危害甚鉅，且商標具有辨識
    商品來源之功用，且企業者通常經過相當時間並投入大量資
    金於商品之行銷及品質之改良，始得使該商標具有代表一定
    品質之效，被告侵害他人商標，對商標權人潛在市場利益造
    成侵害非輕，有礙公平交易秩序，並間接影響我國保護智慧
    財產權之國際聲譽，及考量查獲偽藥、仿冒商標商品之數量
    等一切情狀，量處如主文所示之刑。扣案之物除其中盒裝及
    片裝之偽藥各1 顆因鑑驗而用罄而無從諭知沒收外，均屬犯
    商標法第82條所販賣之仿冒商標商品而為法院應義務沒收之
    物，且扣案之之犀利士偽藥（含驗餘之偽藥共4 顆），尚未
    經行政機關沒入銷燬，不論是否屬於被告所有，均應依同法
    第83條規定宣告沒收。
據上論斷，應依刑事訴訟法第369 條第1 項前段、第364 條、第
299 條第1 項前段，藥事法第83條第1 項、第86條第2 項，商標
法第82條、第83條，刑法第2 條第1 項前段、第11條前段、第55
條前段、第216 條、第210 條、第220 條第1 項，判決如主文。
本案經檢察官羅雪梅到庭執行職務。
中　　華　　民　　國　　100　 年　　10　　月　　27　　日
                    智慧財產法院第二庭
                          審判長法  官　陳忠行
                                法  官　林洲富
                                法  官　熊誦梅
以上正本證明與原本無異。
如不服本判決，應於收受送達後10日內向本院提出上訴書狀，其
未敘述上訴之理由者並得於提起上訴後10日內向本院補提理由書
（均須按他造當事人之人數附繕本）。
中　　華　　民　　國　　100　 年　　11　　月　　2　　 日
                                書記官  陳士軒
論罪科刑法條
藥事法第83條
明知為偽藥或禁藥，而販賣、供應、調劑、運送、寄藏、牙保、
轉讓或意圖販賣而陳列者，處七年以下有期徒刑，得併科新臺幣
五百萬元以下罰金。
犯前項之罪，因而致人於死者，處七年以上有期徒刑，致重傷者
，處三年以上十二年以下有期徒刑。
因過失犯第一項之罪者，處二年以下有期徒刑、拘役或科新臺幣
三十萬元以下罰金。
第一項之未遂犯罰之。
藥事法第86條
擅用或冒用他人藥物之名稱、仿單或標籤者，處一年以下有期徒
刑、拘役或科或併科新台幣五萬元以下罰金。
明知為前項之藥物而輸入、販賣、供應、調劑、運送、寄藏、牙
保、轉讓或意圖販賣而陳列者，處六月以下有期徒刑、拘役或科
或併科新台幣三萬元以下罰金。
商標法第82條
明知為前條商品而販賣、意圖販賣而陳列、輸出或輸入者，處一
年以下有期徒刑、拘役或科或併科新臺幣五萬元以下罰金。
商標法第83條
犯前二條之罪所製造、販賣、陳列、輸出或輸入之商品，或所提
供於服務使用之物品或文書，不問屬於犯人與否，沒收之。
刑法第210條
偽造、變造私文書，足以生損害於公眾或他人者，處五年以下有
期徒刑。
刑法第216條
行使第二百十條至第二百十五條之文書者，依偽造、變造文書或
登載不實事項或使登載不實事項之規定處斷。
刑法第220條
在紙上或物品上之文字、符號、圖畫、照像，依習慣或特約，足
以為表示其用意之證明者，關於本章及本章以外各罪，以文書論
。
錄音、錄影或電磁紀錄，藉機器或電腦之處理所顯示之聲音、影
像或符號，足以為表示其用意之證明者，亦同。